臺灣臺北地方法院民事判決　　　　　　　　　　　　九十三年度重訴字第一三五號
　　原　　　告　甲○○
　　訴訟代理人　陳長文律師
　　複代理人　　顏志堅律師
　　　　　　　　劉定基律師
　　　　　　　　林之嵐律師
　　被　　　告　乙○○
　　訴訟代理人　陳松棟律師
　　複代理人　　李逸文律師
右當事人間請求返還借款事件，本院於中華民國九十三年八月二日言詞辯論終結，判
決如下：
    主  文
原告之訴及假執行之聲請均駁回。
訴訟費用由原告負擔。
    事  實
甲、原告方面：
壹、聲明：
一、先位聲明：
（一）被告應給付原告新台幣柒佰萬元及美金捌拾捌萬柒仟元，及自民國九十三年一
      月四日起至清償日止，按年息百分之五計算之利息。
（二）原告願以富邦銀行新店分行之無記名可轉讓定期存單供擔保，請准宣告假執行
      。
二、備位聲明：
（一）被告應給付原告新台幣柒佰萬元及美金捌拾捌萬柒仟元，及自民國九十三年一
      月四日起至清償日止，按年息百分之五計算之利息。
（二）原告願以富邦銀行新店分行之無記名可轉讓定期存單供擔保，請准宣告假執行
      。
貳、陳述：
一、程序部分：原告於起訴時係依消費借貸之法律關係請求，於訴訟中追加不當得利
    之法律關係為備位請求，如鈞院審理結果認兩造間之消費借貸關係不成立，則依
    不當得利之法律關係請求。因兩者請求之基礎事實同一，主要爭點相同，證據資
    料之利用亦有一體性，且不甚礙被告之防禦及訴訟之終結，依民事訴訟法第二百
    五十五條第一項第二款及第七款規定，原告為訴之追加，並毋庸得被告之同意。
二、實體部分：
（一）先位之訴部分：
　１、原告於民國八十九年五月三十一日、七月七日、九月二十九日及十一月二十一
　　　日分別借款新台幣五百萬元、美金七十萬元、美金十八萬七千元及新台幣二百
　　　萬元（以下簡稱系爭款項）於被告：
（１）八十九年五月三十一日：原告自富邦銀行帳戶匯款新台幣五百萬元至被告於花
      旗銀行台北分行之帳戶（戶名：乙○○，帳號：00000000000000）。
（２）八十九年七月七日：原告自香港上海匯豐銀行帳戶匯款美金七十萬元至被告於
      花旗銀行之帳戶（戶名：LEE LINGLI，帳號：00000000000）
（３）八十九年九月二十九日：原告自花旗銀行帳戶匯款美金十八萬七千元至被告於
      花旗銀行台北分行之帳戶（戶名：乙○○，帳號：00000000000000）
（４）八十九年十一月二十一日：原告自花旗銀行帳戶以電話轉帳新台幣二百萬元至
      被告帳戶。
  ２、嗣原告於九十二年十二月二日，以存證信函定一個月以上之期限催告被告返還
      前開借款，依民法第四百七十八條、第二百二十九條及第二百三十三條規定，
      被告應自九十三年一月四日起負返還前開借款及給付法定遲延利息之義務。
  ３、證人丙○○於九十三年六月二十八日之證言可證明兩造間確有消費借貸關係：
（１）證人丙○○證稱：「‧‧‧我問她（即被告）這些款項的原因，被告說有一些
      不是她欠的，有一些她說的不是很清楚‧‧‧」等語，足見被告向證人丙○○
      表示時雖避重就輕，但並未否認借款。
（２）證人丙○○又證稱：「被告說他們合買的房屋，被告好像說他們一人一半，被
      告沒有欠那麼多‧‧‧。其他款項，她沒有說，沒有承認也沒有否認。最後被
      告有說她想想看要還多少‧‧‧」等語，被告既曾向證人丙○○說明其與原告
      曾合買房屋，被告至少應出資一半，惟實際上該房屋之資金由原告提供（即八
      十九年七月七日之七十萬美金及八十九年九月二十九日十八萬七千美金），則
      被告出資部分係由原告代墊，被告確有為購買房屋而積欠原告款項之情事，應
      無疑義。
（３）另證人丙○○證稱：「‧‧‧被告有說股票應該是可以還，但是可能有一些條
      件，不過沒有具體說是什麼條件，之後就找不到人」等語，足證被告確有向原
      告借款認購股票。
（二）備位之訴部分：
  １、原告交付系爭款項予被告之事實，業經被告自認及鈞院向花旗銀行台北分行函
      查屬實，原告當時係基於朋友關係信任被告，故未簽立書面借據，被告空言否
      認兩造無消費借貸關係，顯不足採。
  ２、如鈞院審理後認兩造並未達成消費借貸合意，則被告既已收受系爭款項，被告
      又無法說明其係基於合法律上原因收受，原告之給付即欠缺目的，原告自得依
      民法第一百七十九條規定請求被告返還系爭款項。
參、證據：提出富邦銀行匯款委託書、香港上海匯豐銀行有限公司通知書、花旗銀行
    信義分行綜合貨幣存款帳戶交易憑條、存證信函及掛號郵件收件回執為證。並聲
    請訊問證人丙○○及被告本人、聲請本院向花旗銀行台北分行函查原告確於八十
    九年十一月二十一日，匯出或轉帳新台幣二百萬元予被告於花旗銀行台北分行之
    帳戶（戶名：乙○○，帳號：00000000000000或0000000000）。
乙、被告方面：
壹、聲明：
一、原告先位之訴及備位之訴均駁回。
二、如受不利判決，願預供擔保請准宣告免為假執行。
貳、陳述：
一、程序部分：原告於起訴狀送達被告後，始於九十三年六月二十三日追加以不當得
    利之法律關係為備位請求，且原告先、備位聲明均相同，被告不同意原告為訴之
    追加。
二、實體部分：
（一）被告自認曾收受原告交付之系爭款項，惟否認兩造間有金錢消費借貸關係。
（二）就證人丙○○於九十三年六月二十八日之證言全盤觀之，並不足證明兩造間有
      何金錢借貸關係：
　１、證人丙○○並未參與原告所主張「借貸」之事，而係事後受原告請託，代為尋
　　　訪被告並洽請返還系爭款項，證人丙○○並不知所謂「借貸」金額。
  ２、證人丙○○證言中關於「兩造是男女朋友關係，一起合買房屋」乙節，已足證
      明兩造間非單純之金錢消費借貸關係，事實上，兩造原為男女朋友關係，被告
      投資原告所經營之事業並合買房屋，惟嗣後因兩造交惡，被告所投資之股票遭
      扣留，合買房屋之損益未結算。
（三）原告原在轟碩有限公司任職，有極強之業務及財務能力，原告所任職之普格科
      技股份有限公司（以下簡稱普格科技公司）為爭取被告前往任職，由原告於八
      十九年五月三十一日支付被告新台幣五百萬元，被告乃同意前往普格科技公司
      任職，故前開款項並非被告向原告所借貸。
（四）嗣兩造成為男女朋友，並決定合買門牌號碼台北縣新店市○○街六號二十八樓
      及其基地一戶，原告於八十九年七月七日、九月二十九日及十一月二十一日所
      給付被告之美金七十萬元、美金十八萬七千元及新台幣二百萬元等款項，即係
      作為合買及裝潢上開房屋之用，絕非原告所稱被告向其借貸云云，且兩造並無
      「被告至少應出資一半」之約定。
（五）被告另接受原告之建議，支付新台幣一千萬元，透過原告購買普格科技公司股
      份一百萬股，惟被告迄今未獲發給股票，嗣因兩造交惡，自得協商由原告買回
      該股份，此乃被告向證人丙○○陳稱「股票應該可以還」之真意，原告斷章取
      義而恣意認定被告向原告借款認購股票，亦無所據。
    理  由
甲、程序方面：
        原告於起訴時係依消費借貸之法律關係請求命被告給付新台幣七百萬元及美
    金八十八萬七千元，暨均自民國九十三年一月四日起至清償日止，按年息百分之
    五計算之利息，於起訴狀繕本送達被告後，始追加不當得利之法律關係為備位請
    求，請求給付之內容則相同。查原告先、備位之訴所據之基礎事實均為原告曾匯
    與被告四筆款項，請求被告返還該四筆款項，被告雖表示不同意其追加，惟追加
    之訴與原訴基礎事實尚屬同一，依民事訴訟法第二百五十五條第一項第二款，其
    追加應屬合法，是以本院就先、備位之訴均為審酌，合先敘明。
乙、實體方面：
一、原告起訴主張：原告曾於民國八十九年五月三十一日、七月七日、九月二十九日
    及十一月二十一日分別匯款新台幣五百萬元、美金七十萬元、美金十八萬七千元
    及新台幣二百萬元（以下系爭款項）予被告，嗣原告於九十二年十二月二日，以
    存證信函定一個月以上之期限催告被告返還前開款項，被告迄未返還，先位之訴
    部分依民法第四百七十八條、第二百二十九條及第二百三十三條規定請求命被告
    返還新台幣七百萬元及美金八十八萬七千元，暨均自九十三年一月四日起給付法
    定遲延利息，如認為消費借貸關係不成立，則以備位之訴主張原告之給付欠缺目
    的，依民法第一百七十九條規定請求被告返還同一款項及遲延利息。被告則以：
    被告確曾收受原告交付之系爭款項，惟否認兩造間有金錢消費借貸關係，原告交
    付之款項均另有其他法律上原因，是以原告先、備位之訴均無理由等語，資為抗
    辯。
二、原告主張伊曾於民國八十九年五月三十一日、七月七日、九月二十九日及十一月
    二十一日分別匯款新台幣五百萬元、美金七十萬元、美金十八萬七千元及新台幣
    二百萬元予被告之事實，業據其提出富邦銀行匯款委託書、香港上海匯豐銀行有
    限公司通知書、花旗銀行信義分行綜合貨幣存款帳戶交易憑條等件為證，並經本
    院依原告聲請向花旗銀行函查屬實，有美商花旗銀行台北分行函及傳票在卷可稽
    ，且為被告所不爭執，自堪信為真正。
三、本件先位之訴部分，經兩造合意之爭點為：原告得否依消費借貸之法律關係向被
    告請求返還如訴之聲明所述之金額？（本院九十三年五月二十五日言詞辯論筆錄
    ），茲就此爭點審酌如下：
１．按稱消費借貸者，謂當事人一方移轉金錢或其他代替物之所有權於他方，而約定
    他方以種類、品質、數量相同之物返還之契約，民法第四百七十四條第一項定有
    明文。是以消費借貸契約之成立，除須有借用物之交付外，尚以兩造有借用人負
    有以種類、品質、數量相同之物返還義務之約定為要件，原告既依消費借貸之法
    律關係為請求，兩造間確有消費借貸契約之存在一節即屬原告之權利發生要件，
    依民事訴訟法第二百七十七條，應由原告負舉證之責。
２．原告主張本件借用物為系爭四筆款項，被告對於業已收受系爭款項一節並不爭執
    ，是以原告就借用物之交付一節業已盡其舉證責任。惟被告既以否認收受系爭款
    項係基於消費借貸關係，就兩造間確有被告應返還同額款項之約定一節，原告即
    應負舉證之責。
３．本院依原告聲請訊問證人丙○○，據其到庭結證稱：兩造系爭款項往來時證人並
    未參與，直到發生糾紛，原告找不到被告，認為證人可以找到被告，所以找證人
    去幫他要錢。原告要的前有貨款、股本以及買房子的錢，詳細發生時間、數額證
    人不清楚，原告只說能要回來多少就要多少，並未說明確切數額。兩造間似乎有
    些男女關係，證人不清楚，證人問被告這些款項的原因，被告說有些不是她欠的
    ，因為被告在哭，有些她說的不清楚，但被告的說法與原告不太一樣。被告說他
    們合買房屋，好像說是一人一半，她沒有欠那麼多，其他款項她沒有說，沒也承
    認也沒有否認。最後被告說她想想看要還多少，但沒有說何時還、如何還、還多
    少。後來證人打電話問了幾次，被告曾在電話中說股票應該是可以還，但是可能
    有一些條件，她沒有具體說是什麼條件，之後被告就不再接電話，也沒有再說其
    他事，後來證人就沒有再處理。查證人丙○○與兩造均為生意往來之朋友，並無
    親屬僱傭關係，且由原告委請證人代為向被告索款一節觀之，證人與兩造應均有
    一定之交情，衡情不致偏袒任一方，是其證言應屬可採。
４．由證人之證言，可知其並未參與兩造有關系爭款項之交付過程，對系爭款項交付
    原因並無所悉。證人嗣後與被告聯絡過程中，被告亦未明確告知系爭款項之交付
    原因，被告雖提及欠款、還款之事，惟欠款、還款之可能原因關係甚多，除消費
    借貸外，合夥退夥、買賣找補、甚或基於其他無名契約而生之給付義務，均有可
    能，無從據此斷言必為消費借貸關係。尤以證人提及系爭款項包括「股本」，被
    告曾稱「股票應該可以還」等語，更足佐證系爭款項交付原因中可能包括投資，
    且返還之標的未必即為金錢，可能包含股票。證人雖亦提及被告說兩造合買房屋
    ，好像是一人一半，被告說她沒有欠那麼多等語，然此亦可能係兩造感情生變後
    始就房屋之出資返還另為協議，無從據此認為必係被告自始即向原告借款購屋。
    此外，原告並未另行舉證證明兩造間確曾成立消費借貸之合意，自無從認為兩造
    間有何消費借貸契約之存在。
５．至於原告聲請訊問被告本人一節，查原告聲請訊問被告本人，其待證事項係被告
    借款之確切數額（本院九十三年八月二日言詞辯論筆錄），惟被告否認兩造間有
    消費借貸契約，原告亦未能舉證證明消費借貸契約之存在，則原告本於消費借貸
    關係請求被告返還借款，即屬無據，自無進一步調查借款數額之必要，是以原告
    此一聲請本院認無調查必要，併此敘明。
６．綜上，原告依民法第四百七十八條、第二百二十九條及第二百三十三條規定請求
    命被告返還新台幣七百萬元及美金八十八萬七千元，暨均自九十三年一月四日起
    至清償日止之法定遲延利息，即無理由，應予駁回。
四、備位之訴部分：
    原告主張如認兩造間消費借貸契約不成立，則原告之給付欠缺目的，依民法第一
    百七十九條規定請求被告返還同一款項及遲延利息，經查：
１．本件雖無從認為兩造間有消費借貸契約存在，惟不存在消費借貸契約，論理上無
    從逕行推認原告之給付係欠缺目的，蓋原告可能係基於其他法律關係為給付，合
    先敘明。原告主張其給付欠缺目的，依不當得利之法律關係為請求，則須就無法
    律上原因，亦即其給付欠缺目的此一權利發生要件負舉證之責（最高法院二十八
    年上字第一七三九號判例參照）。況於交易習慣上，除非預見兩造日後將發生爭
    執，否則通常不會長久保存所有交易文件，若允原告於給付款項後多年始任意主
    張被告收受款項係欠缺法律上原因，責令被告須舉證其收款原因，將陷被告於不
    測之風險，使交易安全蕩然無存，嚴重危害交易秩序。是以不能僅以給付目的之
    欠缺屬消極事實，即令被告須就給付之確切目的為舉證，仍應由原告就其權利發
    生要件，即其給付欠缺目的一節負舉證之責，於原告能就其給付確實欠缺目的一
    節為舉證前，被告尚無證明其確切收款原因之義務。
２．原告主張其給付欠缺目的，無非以伊係基於消費借貸之意思為給付，若認為消費
    借貸契約不成立，其給付即欠缺目的等情為據。然查，依證人丙○○證言，系爭
    款項原包括貨款、股本以及購屋款項，可知系爭款項原均有特定之給付緣由，可
    能基於合夥、投資、買賣甚或其他無名契約，與單純誤匯他人帳號之情況，尚屬
    有間，尚無從遽認原告之給付確屬欠缺目的。原告既未能另行舉證證明其給付確
    無法律上原因，依前開說明，其請求即屬無據，被告尚無舉證證明其確切收款原
    因之義務。
３．綜上，原告依民法一百七十九條規定請求命被告返還新台幣七百萬元及美金八十
    八萬七千元，暨均自九十三年一月四日起至清償日止之法定遲延利息，即無理由
    ，應予駁回。
五、綜上所述，原告先位之訴依民法第四百七十八條、第二百二十九條及第二百三十
    三條規定請求命被告返還新台幣七百萬元及美金八十八萬七千元，暨均自九十三
    年一月四日起至清償日止之法定遲延利息，備位之訴依民法第一百七十九條為相
    同內容之請求，均無理由，應予駁回。
六、因本案事證已臻明確，兩造其餘主張陳述及所提之證據，均毋庸再予審酌，附此
    敘明。
七、原告受敗訴判決，其假執行之聲請即失所依據，應併予駁回。
八、據上論結：原告之訴為無理由，並依民事訴訟法第七十八條判決如主文。
中　　　華　　　民　　　國　　九十三　　年　　　八　　　月　　　十六　　日
                                    民事第六庭  法  官    陳怡雯
正本係照原本作成
如對本判決上訴，須於判決送達後廿日內向本院提出上訴狀
中　　　華　　　民　　　國　　九十三　　年　　　八　　　月　　　十六　　日
                                                書記官    謝梅琴
